【裁判字號】    99,毒抗,157
【裁判日期】    990531
【裁判案由】    毒品危害防制條例
【裁判全文】
臺灣高等法院刑事裁定                 99年度毒抗字第157號
抗  告  人
即  被  告  甲○○
上列抗告人因違反毒品危害防制條例案件，不服臺灣桃園地方法
院99年度毒聲字第458號，中華民國99年5月14日裁定（99年度毒
偵字第1934號），提起抗告，本院裁定如下：
    主  文
抗告駁回。
    理  由
一、原裁定意旨略以：
  (一)聲請意旨略以：被告甲○○基於施用第二級毒品甲基安非他
    命之犯意，於民國99年4月14日15時許，在桃園縣中壢市○
    ○路某處，施用第二級毒品甲基安非他命1次，嗣為警於99
    年4月14日16時30分許，在桃園縣中壢市○○路245號前查獲
    ，爰依毒品危害防制條例第20條第1項規定聲請裁定將被告
    觀察勒戒云云。
  (二)按施用第一、二級毒品為犯罪行為，毒品危害防制條例第10
    條定有處罰明文。故施用第一、二級毒品者，依前揭規定本
    應科以刑罰。惟基於刑事政策，對合於一定條件之施用者，
    則依同條例第20條、第23條之規定，施以觀察、勒戒及強制
    戒治之保安處分。又毒品危害防制條例於92年7月9日修正公
    布，自93年1月9日施行，其中第20條、第23條將施用毒品之
    刑事處遇程序，區分為「初犯」及「5年內再犯」、「5年後
    再犯」。依其立法理由之說明：「初犯」，經觀察、勒戒或
    強制戒治後，應為不起訴處分或不付審理之裁定；經觀察、
    勒戒或強制戒治執行完畢釋放後，「5年內再犯」者，因其
    再犯率甚高，原實施之觀察、勒戒及強制戒治既已無法收其
    實效，爰依法追訴或裁定交付審理。至於經觀察、勒戒或強
    制戒治執行完畢釋放後，「5年後再犯」者，前所實施之觀
    察、勒戒或強制戒治已足以遮斷其施用毒品之毒癮，為期自
    新及協助其斷除毒癮，仍適用「初犯」規定，先經觀察、勒
    戒或強制戒治之程序。從而依修正後之規定，僅限於「初犯
    」及「5年後再犯」二種情形，始應先經觀察、勒戒或強制
    戒治程序。倘被告於5年內已再犯，經依法追訴處罰，縱其
    第3次（或第3次以上）再度施用毒品之時間，在初犯經觀察
    、勒戒或強制戒治執行完畢釋放5年以後，已不合於「5年後
    再犯」之規定，且因已於「5年內再犯」，顯見其再犯率甚
    高，原實施觀察、勒戒或強制戒治，已無法收其實效，即應
    依該條例第10條處罰。至於第3次（或第3次以上）施用毒品
    之時間，是否宜有期間限制？以多久為適宜？則分屬刑事政
    策、專門醫學之範圍，非審判機關所能決定，有待循立法途
    徑解決。故被告於毒品危害防制條例修正前，初犯施用毒品
    罪，又於5年內第2次再犯，經依修正前毒品危害防制條例規
    定，追訴處罰同時並施以強制戒治，嗣於毒品危害防制條例
    修正公布並施行後，於第2次強制戒治期滿5年後，第3次再
    犯施用毒品罪，被告仍應依毒品危害防制條例第10條規定處
    罰，最高法院97年度第5次刑事庭會議著有決議參照。
  (三)查被告前曾於89年間因施用毒品案件，經原審以89年度毒聲
    字第239號裁定送觀察、勒戒，於89年1月11日入觀察勒戒處
    所施以觀察、勒戒，於89年1月28日執行完畢出所，認無繼
    續施用傾向，經臺灣桃園地方法院檢察署檢察官以89年度毒
    偵字第260號為不起訴處分確定，又因施用毒品案件，經原
    審以89年度毒聲字第7841號裁定送觀察、勒戒，於90年4月
    24日入觀察、勒戒處所施以觀察、勒戒，於90年5月15日執
    行完畢出所，認無繼續施用傾向，經臺灣桃園地方法院檢察
    署檢察官以90年度毒偵緝字第208號為不起訴處分確定，再
    因施用毒品案件，經原審以90年度毒聲字第3868號裁定送強
    制戒治，於91年3月28日入強制戒治處所施以強制戒治，於
    91年9月20日停止強制戒治出所並交付保護管束，並經原審
    以91年度易字第886號判決判處有期徒刑4月確定，另因偽造
    文書案件，經原審判決判處有期徒刑4月確定，上開2罪合併
    定應執行有期徒刑7月確定，於92年7月2日入監服刑，於93
    年4月1日出監，本件被告於99年4月14日經警查獲再次施用
    毒品，非屬初犯，亦非觀察勒戒執行完畢5年後再犯之情形
    ，仍有5年內再犯之情事，顯見其再犯率甚高，原實施觀察
    、勒戒或強制戒治，已無法收其實效，而無5年戒斷期之存
    在，自無再經觀察、勒戒程序之必要，應由檢察官逕行追訴
    處罰。是原審因認檢察官聲請裁定對被告為觀察、勒戒，於
    法未合，應予駁回。
二、按依毒品危害防制條例第20條第3項之修正理由：「觀察、
    勒戒或強制戒治5年後再犯者，顯見前所實施之觀察、勒戒
    或強制戒治，已足以遮斷其施用毒品之癮，為期自新及協助
    其戒除毒癮，對此5年後再犯者，爰明定仍適用初犯之規定
    ，先經觀察、勒戒、強制戒治之程序。」及同條例第23條第
    2項之修正理由：「為配合簡化施用毒品犯之刑事處遇程序
    ，並鑑於經觀察、勒戒或強制戒治執行完畢釋放後，5年內
    再犯者，其再犯率甚高，原據以實施之觀察、勒戒及強制戒
    治，既已無法收其實效，自應施以刑事處遇。」是新法就施
    用毒品者，祇於「初犯」及「5年後再犯」2種情形，有其追
    訴條件之限制，即須於初犯經觀察、勒戒或強制戒治釋放後
    ，5年內均無施用毒品之行為，始能認其前所實施之觀察、
    勒戒或強制戒治，已足遮斷毒癮，而得於5年後再犯時，從
    優處遇，再予適用初犯之規定，重行觀察、勒戒等程序。倘
    其5年「內」已經再犯，被依法追訴處罰，縱其第3次（或第
    3次以上）施用毒品之時間，係在初犯釋放5年以後，要與5
    年「後」再犯之情形有別，且因已曾於「5年內再犯」，顯
    見其再犯率甚高，原實施觀察、勒戒或強制戒治，已無法收
    其實效，而無5年戒斷期之存在，自無再經觀察、勒戒及強
    制戒治之必要，應由檢察官逕行起訴，始符新法修正之本旨
    （最高法院95年度台非字第59號判決、95年度台非字第189
    號判決意旨及同院97年刑議字第3號決議參照）。再就上揭
    條例第20條第3項之修法沿革以觀，修正前係規定：「依前
    項規定為不起訴之處分或不付審理之裁定後，5年內再犯第
    10條之罪，經觀察、勒戒後，認有繼續施用毒品之傾向或三
    犯以上者，不適用前項之規定」，亦即5年內再施用毒品而
    有繼續施用傾向者，及三犯以上者，應逕行起訴，不再予以
    保安處分代替刑罰之優遇措施。修正後則為：「依前項規定
    為觀察、勒戒或強制戒治執行完畢釋放後，5年後再犯第10
    條之罪者，適用本條前2項之規定」，乃僅限於後次所犯施
    用毒品罪之時間，距離前次保安處分執行完畢釋放後5年以
    上，始能享受「除刑不除罪」、「以保安處分替代刑罰」之
    寬典，亦即僅有第2次在第1次執行後逾5年者，始再受刑事
    訴追之限制，此外，則應逕行起訴。倘謂三犯以上者，猶有
    起訴條件之限制，豈非逾修逾放寬，殊非立法嚴懲毒犯之精
    神。
三、經查，本件抗告人即被告甲○○前曾於89年間因施用毒品案
    件，經原審以89年度毒聲字第239號裁定送觀察、勒戒，於
    89年1月11日入觀察勒戒處所施以觀察、勒戒，於89年1月28
    日執行完畢出所，認無繼續施用傾向，經臺灣桃園地方法院
    檢察署檢察官以89年度毒偵字第260號為不起訴處分確定，
    又因施用毒品案件，經原審以89年度毒聲字第7841號裁定送
    觀察、勒戒，於90年4月24日入觀察、勒戒處所施以觀察、
    勒戒，於90年5月15日執行完畢出所，認無繼續施用傾向，
    經臺灣桃園地方法院檢察署檢察官以90年度毒偵緝字第208
    號為不起訴處分確定，再因施用毒品案件，經原審以90年度
    毒聲字第3868號裁定送強制戒治，於91年3月28日入強制戒
    治處所施以強制戒治，於91年9月20日停止強制戒治出所並
    交付保護管束，並經原審以91年度易字第886號判決判處有
    期徒刑4月確定，另因偽造文書案件，經原審判決判處有期
    徒刑4月確定，上開2罪合併定應執行有期徒刑7月確定，於
    92年7月2日入監服刑，於93年4月1日出監等情，有本院被告
    前案紀錄表1份在卷可稽。被告本次於99年4月14日15時許，
    在桃園縣中壢市○○路某處，施用第二級毒品甲基安非他命
    1次等情，雖係在前開89年間初犯經觀察、勒戒執行完畢釋
    放5年以後，然其於89年間初犯經觀察、勒戒執行完畢後5年
    內之89、90間已再犯，且經檢察官依法追訴，並為法院判處
    罪刑確定，復執行完畢，故被告本件施用毒品犯行，已不合
    於毒品危害防制條例第20條第3項所定「5年後再犯」之規定
    ，且因已於「5年內再犯」，顯見其再犯率甚高，原實施觀
    察、勒戒或強制戒治，已無法收其實效，自難認本案被告施
    用毒品之行為僅係初犯或係5年後再犯，而得僅以觀察勒戒
    或強制戒治等治療程序予以戒除毒癮為已足。從而，本件應
    由檢察官逕行追訴處罰，檢察官誤被告本件施用毒品犯行為
    89年間之強制戒治執行完畢後5年後再犯，而為觀察、勒戒
    之聲請，原審予以駁回，經核於法並無不合，應予維持。被
    告以前案離本案已超過5年，應屬5年後再犯為由，提起抗告
    ，指摘原裁定不當，為無理由，應予駁回。
據上論結，應依刑事訴訟法第412條，裁定如主文。
中    華    民    國    99    年    5     月    31    日
                  刑事第二十一庭審判長法  官 蔡聰明
                                      法  官 楊力進
                                      法  官 許永煌
以上正本證明與原本無異。
不得再抗告。
                                      書記官 江采廷
中    華    民    國    99    年    6     月    2     日

司法院資訊處製作；財團法人民間司法改革基金會備份。
